臺灣高等法院高雄分院刑事判決　　 94年度上更(二)字第181號
上　訴　人
即　被　告　乙○○
　　　　　　　　　　送達處所.
　　　　　　　　　　　308號.
選任辯護人　吳春生　律師
上列上訴人因偽造有價證券案件，不服臺灣屏東地方法院88年度
訴字第153 號中華民國88年9 月10日第一審判決（起訴案號：臺
灣屏東地方法院檢察署88年度偵緝字第83號），提起上訴，判決
後，經最高法院第2次發回，本院判決如下：
    主  文
原判決關於偽造有價證券及定執行刑部分撤銷。
乙○○無罪。
    理  由
一、公訴意旨略以：乙○○於民國81年12月20日向甲○○○等人
    招攬互助會，自任會首，每會新台幣5,000 元，會員人數不
    詳，招攬之後，甲○○○於84年9 月間標下會款後，簽發23
    張本票交付乙○○轉交活會會員供擔保之用，詎乙○○竟於
    84年9 月間，在屏東縣萬丹鄉地區，盜刻偽造「甲○○○」
    印章、印文及偽造「甲○○○」署押，據以偽造甲○○○名
    義之發票日為84年9 月10日、票號086208號、面額為5,000
    元之本票及其他不詳發票日、面額、票號之本票共7 張，交
    付不詳姓名之人，嗣持票人欲向甲○○○索取票款，甲○○
    ○始查悉上情，因認乙○○涉犯刑法第201 條第1 項之偽造
    有價證券罪嫌等語。
二、按犯罪事實應依證據認定之，無證據不得認定犯罪事實，刑
    事訴訟法第154 條第2 項定有明文。又按認定犯罪事實所憑
    之證據，雖不以直接證據為限，間接證據亦包括在內；然而
    無論係直接或間接證據，其為訴訟上之證明，須於通常一般
    之人均不致有所懷疑，而得確信其為真實之程度者，始得據
    為有罪之認定，倘其證明尚未達到此一程度，而有合理性之
    懷疑存在時，即難為有罪之認定。再者，告訴人之告訴係以
    使被告受刑事訴追為目的，是其陳述是否與事實相符，仍應
    調查其他證據以資審認，此有最高法院52年台上字第1300號
    、76年度台上字第4986號判例可資參照。
三、本件公訴人認上訴人即被告乙○○涉有前開偽造有價證券罪
    嫌，無非以被告於偵查中自白盜刻告訴人甲○○○印章，偽
    造告訴人名義之本票、告訴人之指訴、及票號086208號本票
    影本及互助會會單各1 紙等，為論罪之主要依據。訊據被告
    固不否認告訴人曾參加被告於上開時間召集之互助會，且該
    互助會每會會金5,000元，會員共計70名，於每月20日開標1
    次，另每逢3 、6 、9 、12月份則於各該月之10日加開1 次
    ，而告訴人係於84年9 月10日標得該互助會會款，本應簽發
    本票交予被告轉交活會會員，藉以收取該活會會員之會款，
    惟告訴人授權被告代為簽發，及系爭086208號本票係被告簽
    發之事實，惟堅詞否認有偽造有價證券之犯行，辯稱：告訴
    人得標時，曾授權伊代刻印章及按剩餘活會會員人數簽發本
    票，系爭086208號本票即係伊依據告訴人之授權而簽發，伊
    並未逾越授權範圍偽簽本票等語。
四、經查：
（一）被告曾於81年12月20日召集互助會1 組，每會會金5,000
      元，會員連會首共計70名，每月20日開標1 次（每逢3 、
      6 、9 、12月份，則於各該月之10日加開1 次），嗣告訴
      人於84年9 月10日得標，本應簽發本票交予被告轉交活會
      會員以收取會款，惟告訴人授權被告代為簽發本票一節，
      業據被告於本院前審及本院供承不諱，核與告訴人於偵查
      及本院歷次審理時指訴綦詳（85年偵字第8731號卷【下稱
      偵卷A 】第17頁背面、上訴卷第41頁、本院上更(一)卷第58
      頁、本院94年8 月11日審判筆錄第3 、5 頁）；另系爭08
      6208號本票係被告以告訴人名義簽發一節，亦始終為被告
      自承在卷，並據告訴人指述無訛，復有互助會會單及上開
      本票影本各1 張在卷可稽，固堪信為真實。
（二）被告固曾於偵查中及原審時分別自承：「（對告訴人所言
      有何意見？）事實如告訴人所言」、「（偽造甲○○○之
      本票經過？）印章我好像是在萬丹刻的，時間約在84年9
      月間刻的，吳阿玉三字是我寫的，簽發時間是在84.9.10
      ，地點是在萬丹鄉街○路92號」（88年偵緝字第83號卷【
      下稱偵卷B 】第19頁背面、20頁）、「我有盜刻甲○○○
      的印章，應該是7 張本票，是我用甲○○○名義簽發」（
      原審卷第13頁）等語，即自白盜刻告訴人印章並以告訴人
      名義偽簽7 張本票事實，惟自本院上訴審起即開始否認偽
      造本票7 張事實，改稱係經告訴人授權始代為簽發本票等
      語（上訴卷第24頁背面、上更(一)卷第55頁、本院卷94年11
      月10日審判筆錄第2 頁），於本院並且供稱蓋用在本票上
      之「甲○○○」印章，係告訴人授權被告刻用，並非盜刻
      等語（本院94年8 月11日審判筆錄第3 頁），已前後供述
      不一；而被告蓋用在本票上之「甲○○○」印章，確係告
      訴人授權被告刻用一節，亦據證人即告訴人於本院証述無
      訛（本院94年8 月11日審判筆錄第6 頁），是被告前開自
      白是否屬實，非無疑義。
（三）次應探究者厥為告訴人究竟授權被告簽發幾張本票，及被
      告究竟以告訴人名義簽發幾張本票一節。對此告訴人固於
      偵查、本院上訴審、更(一)審及本院審理時一再指稱及證稱
      ：「我標到會款後，同意乙○○幫我開23張本票做擔保，
      但他卻開了30張本票，因為有多7 個人向我收款，我才知
      道」（偵卷B 第17頁背面）、「（依約定應剩下幾會？）
      還要給23會的死會。依約定也要開本票，我是拜託他開23
      張的本票。他開了30張本票，因為我每一次交死會的錢都
      有收回1 張本票，到最後我因為有7 個人還要向我收本票
      的錢，我才知道，後來我有收回1 張本票」（上訴卷第41
      頁）、「（到你標到會時，你應該給會首幾張票？）活會
      還有23個。是被告開出的，我應該要開23張，但是被告偷
      開了7 張」「（你叫他開多少張本票？）23張，我在84年
      9 月10日標到會，被告他多開了本票給別人，那張086208
      號本票是超出的部分，有證人來跟我要錢」（上更(一)卷第
      28、58頁）、「（系爭互助會你寫到之後還剩下幾會？）
      本件互助會有70幾個會，寫了40幾個會，剩下23會」、「
      （你當初如何委託被告開票？）…請被告簽發23張活會部
      分的本票」（本院94年8 月11日審判筆錄第4 、5 頁）等
      語，多次指稱得標時僅餘23會活會，故僅授權被告簽發23
      張本票，惟嗣後有30個人持票請求付款，故認被告逾越權
      限偽造7 張本票等語。惟依卷附告訴人提出之上開互助會
      會單記載（偵卷A 第6 頁），該互助會係於81年12月20日
      召集，會員連會首共計70人，每會5,000 元，每月20日開
      標1 次（每逢3 、6 、9 、12月份，則於各該月之10日加
      標會1 次），而告訴人係於84年9 月10日加開標時得標，
      已如前述，則告訴人得標時應尚有25個活會（本應為26個
      活會，但因被告在81年12月20日起會當月，除由會首即被
      告向其他會員收取會款外，同時又開標1 次，此為被告及
      告訴人所不否認【本院94年7 月13日準備程序筆錄第3 頁
      】故僅剩25個活會）；又因告訴人84年9 月10日得標後，
      該互助會即將於同年月20日開標，故被告乃自應給付告訴
      人之會款中將告訴人得標後應於同年月20日繳納之死會會
      款扣除，此為證人即告訴人於本院結證在卷（本院94年8
      月11日審判筆錄第6 頁），故上開25會活會應再扣除1 會
      ，僅剩24會活會，既剩24個活會，則告訴人為何僅授權被
      告簽發23張本票，對剩餘1 名會員應如何擔保，是告訴人
      指訴其得標時，僅餘23個活會，故其僅授權被告簽發23張
      本票云云，顯與互助會會單之記載不符，而有瑕疵，尚難
      逕予採信。
（四）又告訴人雖一再指稱被告共偽造7 張本票，因共有7 人持
      票向告訴人請求支付票款，並提出票號086208號本票1 張
      以為證明，而被告亦不否認上開票號086208號本票為其所
      簽發，已如前述，惟觀諸票號086208號本票之發票日期為
      84年9 月10日即告訴人得標之日期、金額為5,000 元又與
      本件互助會之會金相同，而與告訴人得標時授權被告簽發
      本票之日期及金額均相同，則該本票究竟是否被告逾越權
      限所簽發，殊值疑義；而且究係何人持上開本票向告訴人
      請求支付會款，證人即告訴人於本院竟結證：「我沒有印
      象」、「我忘記了」一語（本院94年8 月11日審判筆錄第
      4 、5 頁）等語，此亦與常情相違，蓋倘如告訴人所述該
      張本票係被告逾越授權範圍所簽發，則告訴人理應不予付
      款，惟其竟甘願認賠付款，已異於常情；而且，倘告訴人
      確已付款，則其對持該紙不應付款而付款本票之執票人，
      理應印象深刻，豈有付款之後即無法回想係何人持票請求
      付款之理。再者告訴人對其是否曾經取回其所謂其他6 張
      被告偽造之本票，或稱：「其他6 張本票我尚未收到」（
      偵卷B 第24頁背面）、或稱：「（為何還要繼續付？）系
      爭這張之後我就沒有再付了」、「（既然你說超過了，為
      何系爭本票你還要付錢？）因為被告不出面負責，我印象
      中這張過後我就沒有再付了」等語（本院94年8 月11日審
      判筆錄第4 頁），或稱：「（有30幾個會腳來收，你有無
      付錢？）我有付」、「（你剛說23個活會，有30個人來跟
      你收會錢，你只有拿1 張，其他6 張本票？）我家裡86年
      火燒，不存在了」、「（為何你只有收到1 張本票？）我
      收到很多張，因為家中火燒燒掉了」、「（為何這1 張沒
      被燒？）是之前影印起來的」等語（本院94年8 月11日審
      判筆錄第4 、8 頁、94年11月10日審判筆錄第5 頁），即
      先指稱僅對上開票號086208號本票付款，而收回該張本票
      ，其他6 張偽造之本票均未付款亦未收回，嗣又證稱有對
      該6 張本票付款，並收回本票，惟因家中發生火災，以致
      本票被燒燬等語，前後證述不一，已難憑信，按理倘確如
      告訴人所言係被告越權簽發7 張本票，則被告自願認賠對
      第1 張偽造之本票付款即已足矣，豈有一而再，再而三對
      後來陸續持偽造本票請求付款之人繼續付款之理，而且取
      回7 張偽造本票之後，果卻因家中發生火災而燒燬，豈有
      獨留上開票號086208號本票，其餘6 張偽造之本票均被燒
      燬之理，凡此均悖於常情，誠難令人置信。是被告辯稱伊
      係按告訴人授權範圍，即按剩餘活會會員人數簽發本票，
      並未偽造本票等語，洵非子虛。
（五）綜上所述，本件被告固曾自白偽造7 張告訴人名義之本票
      ，且告訴人亦為相同之指述及證述，惟被告之自白及告訴
      人之指述及證述內容，既與卷附之互助會會單記載不符，
      且告訴人提出之本票1 張，又無法直接證明係被告逾越授
      權範圍所簽發，告訴人對其所述其餘6 張偽造本票究竟是
      否存在之所述，又前後歧異，存有瑕疵，是公訴人所持之
      前開論據，均無法採為認定被告犯罪之證據；此外，復查
      無其他積極證據足資證明被告有何偽造有價證券之犯行，
      被告之犯罪自屬不能證明。
五、原審未詳為推求，遽為論罪科刑之判決，即有未恰，被告執
    此聲明上訴，指摘原判決不當，為有理由，應由本院將原判
    決撤銷改判，並為被告無罪之判決。
六、詐欺部分，經本院前審判決，不得上訴第三審而告確定，附
    此敘明。
據上論結，應依刑事訴訟法第369條第1項前段、第364條、第301
第1項，判決如主文。
本案經檢察官王登榮到庭執行職務。
中　　華　　民　　國　　94　　年　　11　　月　　24　　日
            刑事第六庭    審判長法  官　王憲義
                                法  官  張盛喜
                                法  官  李璧君
以上正本證明與原本無異。
如不服本判決應於收受本判決後10日內向本院提出上訴書狀，其
未敘述上訴理由者，並得於提起上訴後10日內向本院補提理由書
狀（均須按他造當事人之人數附繕本）「切勿逕送上級法院」。
中　　華　　民　　國　　94　　年　　11　　月　　25　　日
　　　　　　　　　　　　　　　　書記官  唐奇燕
